【裁判字號】    90,訴,1799
【裁判日期】    901005
【裁判案由】    分配表異議之訴
【裁判全文】
臺灣臺中地方法院民事判決  九十年訴字第一七九九號
    原      告  甲  ○
    被      告  乙○○
右當事人間分配表異議之訴事件，本院判決如左：
    主      文
本院民國八十四年度民執三字第七一號民事強制執行事件於民國九十年五月七日所製
作之民國八十四年度執字第七一號之一分配表所列被告分配金額共計新臺幣伍拾陸萬
伍仟貳佰拾元，應予剔除。
訴訟費用由被告負擔。
    事      實
一、原告方面：
(一)聲明：如主文所示。
(二)陳述：
  1.按債權人或債務人對於分配表所載各債權人之債權或分配金額有不同意者，應於
    分配期日一日前，向執法院提出書狀，聲明異議，強制執行法第三十九條第一項
    定有明文，此項債權不同意，包括債權本體。異議後，如被異議之債權人不同意
    更正，依同法第四十一條第一項前段規定：「異議未終結者，為異議之債權人或
    債務人，得向執行法院對為反對陳述之債權人或債務人提起分配表異議之訴。」
    及第二項規定「債務人對於有執行名義而參與分配之債權人為異議者，僅得以第
    十四條規定之事由，提起分配表異議之訴。」則債務人對有執行名義之參與分配
    債權人有第十四條債務人異議之訴事由，應可據以提起分配表異議之訴。鈞院八
    十四年度民執三字第七一號強制執行事件，於民國九十年五月七日所製作之分配
    表，其中所列被告分配之債權部分，因其聲請強制執行時，請求權已逾消滅時效
    期間，原告為此依民法第一百四十四條第一項規定，拒絕給付，而提起債務人異
    議之訴，鈞院九十年度中簡字第一三四三號審理。因原告已拒絕給付，不僅此一
    債務為自然債務，可認其債權不存在，且因時效完成，為債務人異議之訴事由，
    依前開說明，可以此時效完成之事由提起分配表異議之訴，為此聲明異議，因被
    告不同意更正分配表，爰提起本訴。
  2.被告之債權罹於時效期間情形如下：
    (1)被告於九十年一月八日持鈞院八十三年度票字第一一九四九號本票裁定聲請強
      制執行，編為鈞院九十年度執三字第九四四號，亦併入鈞院八十四年民執三字
      第七一號執行事件辦理，依該裁定所示，被告持有原告於八十三年四月三十日
      簽發，同年十月二十一日到期之本票，因而有票據權利。雖依該裁定所示，被
      告於八十五年十一月十五日另案受分配六十五萬二千零八十八元，但自八十五
      年十一月十六日起，至本件九十年一月八日聲請強制執行已逾三年時效期間。
    (2)被告另持確定之鈞院八十四年度促字第五四五號支付命令於九十年三月二日聲
      明參與分配，經令補繳執行費後，編為九十年度執三字第五七六號，仍併入鈞
      院八十四年度民執三字第七一號執行事件辦理，按被告聲請該支付命令係以原
      告為其持有支票之背書人，依票據權利主張該支付命令係八十四年一月二十
      四日送達債務人，八十四年二月十四日確定，依民法第一百三十七條第三項規
      定經確定判決或其他與確定判決有同效力之執行名義所確定之請求權，其原有
      消滅時效期間不滿五年者，因中斷而重行起算之時效期間為五年，中斷之時效
      應自該日重新起算為五年，雖其曾於鈞院八十四年民執三字第一六七五號聲明
      參與分配，但其參與分配結果係於八十四年十月十二日分配五千五百八十五元
      ，自分配翌日起算時效，應自八十四年十月十三日起算至八十九年十月十二日
      五年時效屆滿，則其遲至九十年三月二日聲明參與分配，亦逾時效期間。
    (3)綜上所述，被告之債權既已逾消滅時效期間，且上開民事案件已判決被告敗訴
      確定，原告可以此為由提起分配表異議之訴，請求判決如聲明所示。
(三)證據：提出本院民事執行處通知及分配表影本各一件、起訴狀及本院同知書影本
    各一件、聲請異議狀影本一件、陳連張聲請強制執行狀、本院民事裁定、確定證
    明書、本院民事執行處函影本各一件。
二、被告方面：
    被告未於言詞辯期日到場，亦未提出書狀作何聲明或陳述。
    理      由
一、本件被告經合法通知，未於言詞辯論期日到場，核無民事訴訟法第三百八十六條
    所列各款情形，爰依原告之聲請，由其一造辯論而為判決。
二、按債權人或債務人對於分配表所載各債權人之債權或分配金額有不同意者，應於
    分配期日一日前，向執行法院提出書狀，聲明異議。前項書狀，應記載異議人所
    認原分配表之不當及應如何變更之聲明。又異議未終結者，為異議之債權人或債
    務人，得向執行法院對為反對陳述之債權人或債務人提起分配表異議之訴。但異
    議人已依同一事由就有爭執之債權先行提起其他訴訟者，毋庸再行起訴，執行法
    院應依該確定判決實行分配。債務人對於有執行名義而參與分配之債權人為異議
    者，僅得以第十四條規定之事由，提起分配表異議之訴。強制執行法第三十九條
    第一項、第四十一條第一項、第二項分別定有明文。查本件原告起訴主張本院八
    十四年度民執三字第七一號強制執行事件，其就本院九十年五月七日所製作之分
    配表（即八十四年執字第七一號之一分配表）中，所列被告分配之債權部分（包
    含執行費二萬零三百八十一元及九千八百六十八元二筆；票款三十六萬零六百七
    十九元、十七萬四千三百零二元二筆，共計五十六萬五千二百三十元），以其聲
    請強制執行時，請求權已逾消滅時效期間，其自得拒絕給付為由，而提起債務人
    異議之訴，並由本院分案以九十年度中簡字第一三四三號為審理，其因此向本院
    民事執行處聲明異議等情，提出本院民事執行處九十年五月七日八十四年民執三
    字第七一號通知書、本院九十年五月七日所製作之分配表一份、九十年四月十九
    日之起訴狀、九十年度中簡字第一三四三號通知書影本各一份、原告於九十年五
    月三十一日之聲明異議狀影本一紙為證堪信屬實，惟查，被告參與分配所依據者
    乃本院八十三年度票字第一一九四九號本票裁定及八十四年度促字第五四五號支
    付命令，此有原告提出之被告聲請強制執行狀聲明參與分配狀各一紙在卷足參，
    足見被告聲請參與分配及聲請強制執行而列入本件參與分配之債權依據，均為有
    執行名義之債權，而為債務人之原告主張被告參與分配之債權請求權有罹於時效
    之妨礙債權人請求事由發生，核與強制執行法第十四條第一項所規定之事由相符
    ，是原告提起本件分配表異議之訴，自無不合之處，先此敘明。
三、又原告主張被告於九十年一月八日持本院八十三年度票字第一一九四九號本票裁
    定聲請強制執行，經本院分案為九十年度執三字第九四四號案件，並併入本院八
    十四年民執三字第七一號執行事件辦理，且依該裁定已由承辦書記官註記該件於
    八十四年十二月十九日受償一百三十九萬一千二百四十三元（本院八十四年執三
    字九二六０號）、於八十五年十一月十五日受償六十五萬二千零八十八元（本院
    八十五年執三字第一三八二四號），此有被告於九十年一月八日所提出之強制執
    行聲請人及本院八十三年度票字第一一九四九號本票裁定，附卷足參，況查，被
    告於聲請強制執行聲請狀內之聲請理由欄中亦自承：原告於八十三年四月三十日
    向其借款三千五百萬元，除設有土地最高限額四千萬元之抵押權予債務人外，並
    簽發同額本票一紙為擔保，詎至清償日，原告並未清償，嗣經其先後聲請本院八
    十四年執三字五三六號、八十四年執三字第九二六０號及八十五年執三字第一三
    八二四號強制執行受償之結果，尚餘二百八十九萬六千九百七十八元，故聲請強
    制執行之標的金額列為二百八十九萬六千九百七十八元等情，被告經合法通知，
    既不於言詞辯論期日到庭爭執，復未提出書狀以供本院斟酌，自堪信原告之主張
    為真正，是被告持有原告於八十三年四月三十日簽發、同年十月二十一日到期之
    本票，而有票據權利，並依據其所取得之本票裁定執行名義，聲請參與分配。是
    被告所提出參與分配之本票裁定縱因其於參與上開二次分配而發生時效中斷之事
    由，惟被告最後於八十五年十一月十五日受償分配部分金額，是就上開本票裁定
    所生之請求權時效，亦應於上開中斷事由終止時，重行起算，是原告主張自八十
    五年十一月十六日起，至原告於九十年一月八日聲請強制執行已逾三年時效期間
    ，為屬可採。
四、次又原告主張被告於九十年三月二日另持確定之本院八十四年度促字第五四五號
    支付命令（票款一百四十萬元）於九十年三月二日聲明參與分配，經分案為九十
    年度執三字第五七六號執行案件，亦併入本院八十四年度民執三字第七一號執行
    事件辦理，被告聲請該支付命令係以原告為其持有支票之背書人，依票據權利主
    張該支付命令係八十四年一月二十四日送達被告，八十四年二月十四日確定，其
    後被告曾於八十四年六月十六日具狀對本院八十四年民執三字第一六七五號參與
    分配，但其參與分配結果係於八十四年十月十二日受分配五千五百八十五元，此
    有原告提出九十年三月二日聲明參與分配狀、本院八十四年度促字第五四五號支
    付命令及確定證明書、原告甲○之送達回證影本、八十四年六月十六日參與分配
    聲明狀、參與分配表、分配表筆錄各一份，被告經合法通知，既不於言詞辯論期
    日到庭爭執，復未提出書狀以供本院斟酌，自堪信原告之主張為真正。按經確定
    判決或其他與確定判決有同效力之執行名義所確定之請求權，其原有消滅時效期
    間不滿五年者，因中斷而重行起算之時效期間為五年，民法第一百三十七條第三
    項定有明文，是本件原告所依據支付命令所生之請求權，縱因被告曾參與分配而
    發生中斷事由，然至其受完分配之後，該等時效中斷既已終止，即應重行起算，
    揆諸上開說明因中斷而重起起算之時效期間為五年，是自八十四年十月十三日起
    算至八十九年十月十二日已滿五年時效屆滿，則原告主張被告遲至九十年三月二
    日聲明參與分配，已逾時效期間，尚屬可採。
五、按時效完成後，債務人得拒絕給付，民法第一百四十四條第一項定有明文，是被
    告對於八十四年度民執三字第七一號強制執行事件於九十年五月七日製作之分配
    表（即八十四年度民執三字第七一號之一分配表）所列被告分配金額債權請求權
    ，既均已罹於時效，並經原告提出時效之抗辯，原告自得拒絕被告之請求，是則
    被告據此聲請參與分配，自有未洽，是原告本於強制執行法第三十九條第一項、
    第四十一條第一項、第二項之規定，提起本件分配表異議之訴，主張應將本院八
    十四年度民執三字第七一號強制執行事件分配表所列被告得分配金額，包含執行
    費二萬零三百八十一元及九千八百六十八元二筆；票款三十六萬零六百七十九元
    、十七萬四千三百零二元二筆，共計五十六萬五千二百三十元部分，均應予以剔
    除，為有理由，應予准許。
六、據上論結，本件原告之訴為有理由，依民事訴訟法第三百八十五條第一項前段、
    第七十八條，判決如主文。
中      華      民      國    九十      年      十      月        五    日
                                        臺灣臺中地方法院民事第三庭
~B法      官  許石慶
右為正本係照原本作成
如不服本判決，應於判決送達後二十日內，向本院提出上訴狀。
中      華      民      國    九十      年      十      月      九      日
~B法院書記官


司法院資訊處製作；財團法人民間司法改革基金會備份。
